【裁判字號】    97,消債更,997
【裁判日期】    980202
【裁判案由】    更生事件
【裁判全文】
臺灣臺南地方法院民事裁定           97年度消債更字第997號
聲  請  人
即  債務人  甲○○
代  理  人  吳政遇律師
上列當事人因消費者債務清理事件聲請更生及保全處分，本院裁
定如下：
    主  文
更生及保全處分聲請均駁回。
聲請費用由聲請人負擔。
    理  由
一、聲請意旨略以：聲請人之財產為臺南縣東山鄉○○段000
    0－0000地號土地應有部分三分之一，收入為任職曾文
    育樂事業股份有限公司（下稱曾文公司，除金融機構外，其
    他公司簡稱略同）之月薪新臺幣（下同）四萬五千元，而負
    債已達三百零四萬七千八百八十九元，因聲請人須負擔全家
    生活費用，有不能清償債務或不能清償之虞，遂依消費者債
    務清理條例（下稱債清條例）第一百五十一條第一項之規定
    ，以書面向最大債權金融機構國泰世華商業銀行股份有限公
    司（下稱國泰世華銀行，其他金融機構簡稱略同）請求協商
    債務清償方案並表明共同協商之意旨，惟協商不成立，爰依
    債清條例之規定聲請更生等語。
二、按債務人不能清償債務或有不能清償之虞者，得依本條例所
    定更生或清算程序，清理其債務，債清條例第三條定有明文
    。係針對陷於經濟上困境之消費者，為妥適調整其與債權人
    及其他利害關係人間之權利義務關係，保障債權人獲得公平
    受償，並謀求消費者經濟生活重建復甦機會，允其於債清條
    例施行後，得選擇以重建型更生程序或清算型清算程序清理
    其債務。惟債之關係，係以當事人間之信賴關係為基礎，為
    社會經濟組織之重要支柱，故當事人以法律行為追求自己利
    益之際，亦應顧及對方利益，本諸誠實及信用原則，行使債
    權及履行債務，苟債務人履行債務並無困難，僅係為圖謀減
    免債務，而不為債務之履行，自有違誠信原則，亦與前開更
    生要件不符，依債清條例第八條本文規定，應以裁定駁回。
三、經查：
  (一)聲請人於民國九十七年五月十三日依債清條例第一百五十一
    條第一項之規定，以書面向最大債權金融機構國泰世華銀行
    請求協商債務清償方案並表明共同協商之意旨，嗣協商不成
    立，有聲請人提出記載「未能接受顯足以負擔之還款方案」
    之國泰世華銀行九十七年七月九日前置協商不成立通知書影
    本附卷可參。是本件更生之聲請，業經聲請人與最大債權金
    融機構請求協商債務清償方案不成立，符合債清條例第一百
    五十一條第一項之程序要件。
  (二)而經本院依職權調查上開前置協商過程，國泰世華銀行函覆
    略以：本行以聲請人平均月收入四萬六千四百九十七元扣除
    每月支出二萬三千八百三十五元後，尚餘二萬二千六百六十
    二元，故提供一百二十期、週年利率百分之三，每月還款一
    萬九千九百三十九元之方案，但聲請人表示其每月僅能還款
    一萬五千元，以致協商不成立等語，並提出前置協商紀錄影
    本附卷為憑。
  (三)聲請人固自陳債務已達三百零四萬七千八百八十九元，惟查
    其中一筆以保單向國泰人壽公司質押借款三十萬元，並未記
    載於財團法人聯合徵信中心當事人信用報告債權人清冊，聲
    請人亦未提出相關資料供參；再經本院函詢，國泰人壽公司
    亦函覆聲請人未曾辦理借款等語，則聲請人上開自陳債務，
    殊難遽信。退步言之，保險公司願以保單質押借款與要保人
    ，皆因該保險具有儲蓄性質，若於借款當時解約，要保人可
    領回額度尚高於借款額度使然，是縱聲請人果有此筆借款債
    務，亦因兩相抵銷猶有可領回金額，自不得列入債務總額始
    合理。則聲請人負債應僅二百七十四萬七千八百八十九元。
  (四)又根據聲請人提出之財政部臺灣省南區國稅局財產歸屬清單
    及本院依職權調取稅務電子閘門所得調件明細表顯示，聲請
    人於九十五及九十六年度自曾文公司領取所得（已扣除扣繳
    稅額）合計一百一十六萬四千一百七十元，平均月入四萬八
    千五百零七元，若僅就九十六年度總收入五十九萬七千六百
    二十七元觀之，平均月入更達四萬九千八百零二元。另聲請
    人於九十七年十一月二十一日補正狀表示：其前配偶蘇淑芬
    從事家庭美髮工作，每月收入約二萬元等語，再經本院調查
    蘇淑芬之財務狀況，國泰人壽公司函覆資料顯示截至九十七
    年十一月，蘇淑芬已繳納房屋貸款九十二期，每月繳款約一
    萬五千元。可見聲請人之前配偶亦有相當工作及收入能力，
    其經濟狀況不遜於聲請人，可共同負擔子女生活費用。
  (五)聲請人主張扶養其父親陳金樹部分，經本院於九十七年十一
    月三日裁定命其釋明父親有無領取政府補助後，聲請人始於
    同年月二十一日以書狀陳述其父親領有殘障津貼每月三千元
    ，並提出其父親之臺南縣東山鄉農會帳戶存摺影本供參。實
    則，陳金樹已年滿七十歲，有卷附戶籍謄本為憑，符合領取
    老人年金每月三千元之年齡，則其可領取政府津貼及補助累
    計應為六千元；再根據本院調取陳金樹之稅務電子閘門所得
    調件明細表顯示，其在中華郵政公司每年均有利息收入，於
    九十六年度即有九千二百四十四元，可見有相當存款，非亟
    待聲請人扶養始能維持生活。苟聲請人確有扶養父親之事實
    及意願，在倫理上固值讚許，惟非可作為不能償債之事由。
  (六)聲請人於聲請狀中聲稱其前二年家庭必要支出為九十一萬二
    千元，惟觀諸所列費用明細，不外膳食、加油、保險、水電
    瓦斯等日常生活用品及扶養費用。惟聲請人積欠龐大債務，
    即應節制開支、量入為出而儉樸生活，並依誠信原則盡力還
    款，故本院認聲請人必要生活費用，應以內政部公告臺灣省
    每人每月最低生活費為準；又此所謂最低生活費，係包括日
    常生活所需食衣住行各方面費用，若以此費用計算，自不應
    再加計如飲食、房租、交通等各細項費用。再者，此最低生
    活費，每年均因應平均消費支出額度調整而有異，惟計算聲
    請人未來清償能力，自應以九十八年度之最低生活費用即九
    千六百六十元為準，乃屬當然。
  (七)故以聲請人家庭成員包括其自己、父親、二子（年齡分別為
    十二歲及七歲）計算每月生活必要費用，聲請人自身為九千
    六百六十元，聲請人之父親須扣除政府補助及津貼六千元，
    即僅能以三千六百六十元計算，又其二子應由聲請人及其配
    偶共同負擔扶養義務，則每人生活必要費用應僅以四千八百
    三十元計算，合計四人應僅二萬二千九百八十元即足，對照
    聲請人上開收入狀況，其每月應可還款至少二萬五千元，故
    其於上開協商時表示每月僅能還款一萬五千元，殊未見其償
    債誠意。
  (八)又聲請人尚有臺南縣東山鄉○○段0000－0000地號
    土地應有部分三分之一，有前揭聲請人稅務資料可參，目前
    公告現值為五十六萬四千九百二十元，復非聲請人住居使用
    ，則並無任何不能變賣償債以減輕債務之正當理由，若可妥
    適處分其所有上開土地，僅以目前公告現值計算，亦可將其
    負債再減至二百一十八萬二千九百六十九元。則依聲請人上
    開還款能力，僅八十八期，即不到七年半期間，可將債務本
    金完全清償。聲請人並無不能清償債務或不能清償之虞。
四、綜上，聲請人並無不能清償債務或不能清償之虞，本件更生
    之聲請，即與債清條例第三條所定要件不符，且此等要件欠
    缺屬無從補正，依首揭說明，自應駁回其聲請，爰依債清條
    例第八條本文之規定，裁定如主文。
五、又債務人更生之聲請既經駁回，其保全處分之聲請，即無必
    要，應併予駁回，爰併裁定如主文。
中    華    民    國    98    年    2     月    2     日
                  民事第二庭  法  官  陳賢德
以上正本證明與原本無異。
如不服本裁定，應於裁定送達後十日內，以書狀向本院提出抗告
，並繳納抗告費新臺幣一千元。
                              書記官  張晶瑩
中    華    民    國    98    年    2     月    2     日


司法院資訊處製作；財團法人民間司法改革基金會備份。
